【裁判字號】    89,上國易,9
【裁判日期】    900327
【裁判案由】    國家賠償
【裁判全文】
台灣高等法院民事判決  八十九年度上國易字第九號
      上  訴  人    甲○○
      被上訴人      台灣台北地方法院
      法定代理人    黃文
      訴訟代理人    唐禎琪
右當事人間請求國家賠償事件，上訴人對於中華民國八十九年十月十六日臺灣臺北地
方法院八十九年度國字第一五號第一審判決提起上訴，並為訴之追加，本院判決如左
：
    主    文
上訴及追加之訴均駁回。
第二審及追加之訴訴訟費用由上訴人負擔。
    事    實
甲、上訴人方面：
壹、聲明：
一、原判決廢棄。
二、被上訴人應賠償上訴人新台幣（下同）陸拾萬元及自民國八十八年六月八日起至
    清償日止，按法定利率百分之五計算之利息。
三、上訴人願供擔保，請准宣告假執行。
貳、陳述：除與原判決記載相同者予以援用外，補陳略以：
一、上訴人於原審之訴訟標的為國家賠償法第二條第二項、民法第一百九十五條。於
    二審另追加訴訟標的民法第一百八十八條。
二、上訴人因被上訴人之過失導致訴訟自由之喪失，自得依民法第一百九十五條規定
    請求慰藉金。
、證據：援用原審之證據方法。
乙、被上訴人方面：被上訴人未於言詞辯論期日到場，據其於準備程序所為之聲明、
    陳述如左：
壹、聲明：
一、駁回上訴。
二、如受不利判決願供擔保請准免為假執行。
貳、陳述：除與原判決記載相同者予以援用外，補陳略以：
一、不同意上訴人為訴之追加。
二、上訴人主張之「訴訟自由」為何種權利？法律依據為何？與人身自由有何關連？
    告訴人聲請檢察官提出上訴，與「自由」有何干涉，均令人費解。
、證據：援用原審之證據方法。
丙、本院依職權調閱原法院八十七年度易字第四０五０號刑事案卷。
    理      由
一、被上訴人經合法通知未於言詞辯論期日到場，核無民事訴訟法第三百八十六條各
    款所列情形，爰依上訴人之聲請，由其一造辯論而為判決。
二、上訴人主張第三人關蘭因涉有詐欺罪嫌，其為被害人，乃向台灣台北地方法院檢
    察署（下稱台北地檢署）檢察官提出告訴，嗣經檢察官提起公訴，由被上訴人刑
    事庭受理（八十七年度易字第四０五０號），並於八十八年四月十四日宣判。上
    訴人於八十八年六月八日收受該案判決書，認該判決內容有疏漏，即於同年六月
    十日依刑事訴訟法第三百四十四條第二項規定具狀請求檢察官上訴。詎同年六月
    十七日，接獲台北地檢署八十八年六月十四日北檢聰黃八十七年偵字第七００六
    號第二四五五八號函，始知悉檢察官已於同年五月十九日收受該案判決書，致上
    訴人於收受判決書時，即已喪失依刑事訴訟法第三百四十四條第二項規定得請求
    檢察官上訴之權。依憲法第十六條規定，訴訟為人民自由權之一，而刑事訴訟法
    第三百四十四條第二項請求檢察官上訴之規定亦屬人民訴訟自由權之一。因被上
    訴人所屬書記官之不當送達行為致上訴人喪失該權利，被上訴人依國家賠償法第
    二條第二項規定應負賠償之責，上訴人乃依國家賠償法第十條規定請求被上訴人
    賠償，遭被上訴人以八十九年度賠字第三號拒絕賠償書拒絕賠償。爰依國家賠償
    法第二條第二項、民法第一百九十五條規定，請求被上訴人給付慰藉金六十萬元
    及遲延利息。並於本院追加訴訟標的民法第一百八十八條。
    被上訴人就其所屬書記官將上開八十七年度易字第四０五０號刑事判決書於八十
    八年五月十九日送達檢察官，於八十八年六月八日送達告訴人即上訴人，及上訴
    人收受該判決書時已不得依刑事訴訟法第三百四十四第二項規定請求檢察官上訴
    之情不爭執。惟以告訴人對下級法院判決不服，雖得依刑事訴訟法規定請求檢察
    官上訴，惟上訴與否，仍應由檢察官本其專業依職權認定裁量，不受告訴人請求
    之拘束。上訴人縱因被上訴人書記官送達遲誤未能請求檢察官上訴，亦無損害可
    言。縱勉強認告訴人得具理由請求檢察官上訴包含於訴訟權中，惟與憲法第十條
    至第十四條列舉之自由權顯然有異，其請求非財產損害賠償之慰撫金，亦屬無憑
    。並不同意上訴人為訴之追加等語資為抗辯。
    （原審為上訴人敗訴之判決，上訴人提起上訴。）
三、上訴人於原審主張被上訴人所屬書記官遲誤送達判決書，致其喪失請求檢察官上
    訴之訴訟自由權，依國家賠償法第二條第二項、民法第一百九十五條規定，請求
    被上訴人負國家賠償之責；於本院另主張依民法第一百八十八條規定，請求被上
    訴人負侵權行為僱用人之責，被上訴人雖不同意其為訴之追加，惟核其請求之基
    礎事實同一，與民事訴訟法第四百四十六條、第二百十五條第一項第二款規定無
    違，其訴之追加為合法，合先敘明。
四、上訴人主張被上訴人所屬書記官遲誤送達八十七年度易字第四０五０號刑事判決
    書於上訴人，致其於收受時，已不得依刑事訴訟法第三百四十四第二項規定請求
    檢察官上訴之情，業據本院調取上開刑事案卷審閱無誤，且為被上訴人所不爭執
    ，堪認為真正。上訴人主張告訴人依刑事訴訟法第三百四十四條第二項規定得請
    求檢察官上訴為「訴訟自由權」，為自由權之一，其因被上訴人所屬書記官之遲
    誤送達判決書而不能請求檢察官上訴，其自由受有侵害，依國家賠償法第二條第
    二項、民法第一百九十五條；或民法第一百八十八條、第一百九十五條規定，被
    上訴人應給付其慰藉金。被上訴人則以上開情詞置辯。經查：
(一)、按公務員職行職務行使公權力時，因故意或過失不法侵害人民自由或權利者應負
    損害賠償責任。又國家損害賠償除依本法規定外，適用民法規定。國家賠償法第
    二條第二項、第五條定有明文。又受僱人因執行職務，不法侵害他人之權利者，
    由僱用人與行為人連帶負損害賠償責任，民法第一百八十八條前段定有明文。又
    不法侵害他人之身体、健康、名譽、自由、信用、隱私、貞操或不法侵害其他人
    格法益而情節重大者，被害人雖非財產上之損害，亦得請求賠償相當之金額。民
    法第一百九十五條第一項亦定有明文。
(二)、本件上訴人請求被上訴人依國家賠償法第二條第二項、民法第一百八十八條、民
    法第一百九十五條規定給付慰藉金。茲應審酌者為被上訴人所屬書記官遲誤送達
    判決予上訴人，上訴人之自由是否因而受不法之侵害。
１、按憲法第十六條規定人民有訴訟之權，旨在確保人民得依法定程序提起訴訟及受
    公平之審判。與憲法第十條至第十四條所保障之人民自由權顯然有異。上訴人認
    憲法第十六條為保障人民之自由權應有所誤。
２、按犯罪之被害人得提起自訴，刑事訴訟法第三百十九條第一項定有明文。又刑事
    訴訟法第三百四十四條第一項規定當事人對於下級法院之判決不服者，得上訴於
    上級法院。又依同法第三條規定，稱當事人者，謂檢察官、自訴人及被告。
    是依刑事訴訟法之規定，自訴人有上訴權，告訴人則無上訴權。雖刑事訴訟法第
    三百四十四條第二項規定，告訴人或被害人對於下級法院之判決有不服者，亦得
    具備理由，請求檢察官上訴，除顯無理由者外，檢察官不得拒絕。然檢察官是否
    上訴，仍應本其專業依職權認定裁量，不受告訴人之請求所拘束。倘下級審判決
    有違法不當情事，檢察官不待告訴人具狀聲請，即應依職權提出上訴以求救濟；
    如該判決並無違誤失當，縱告訴人聲請上訴，檢察官認顯無理由，亦不應提起上
    訴，以保障被告權益，並避免浪費司法資源。是本件刑事判決送達告訴人即上訴
    人之時間縱有瑕疵，然檢察官既已於收受判決後，本其專業審核該刑事判決認無
    違誤之處，而依其職權決定不提出上訴，則縱上訴人聲請檢察官提出上訴，亦無
    礙於檢察官之決定。
３、本件上訴人主張其係關蘭涉嫌詐欺罪乙案之被害人。其即得依刑事訴訟法第三百
    十九條第一項規定提起自訴，或依同法第二百三十二條、第二百二十八條向檢察
    官告訴。其擇向檢察官告訴之途，則其非關蘭涉嫌詐欺乙案之當事人，關蘭經原
    法院刑事庭審理認無詐欺犯行而諭知無罪，檢察官收受判決書依職權審認該判決
    並無違誤而未提起上訴。則雖原法院所屬書記官遲誤送達判決予上訴人，上訴人
    之「自由」亦不因而受有侵害。
(三)、本件上訴人之自由並未因被上訴人所屬書記官之行為受有侵害。則上訴人以其自
    由受有侵害，主張被上訴人應賠償慰藉金，自屬無據。
五、綜上所述，本件上訴人主張，為不足採，被上訴人抗辯尚屬可信。從而，上訴人
    主張本於國家賠償法第二條第二項、民法第一百九十五條，請求被上訴人給付慰
    藉金六十萬元及遲延利息為無理由，不應准許。其假執行之聲請亦失所附麗，應
    併予駁回。原審為上訴人敗訴之判決，及駁回其假執行之聲請，並無不合。上訴
    意旨指摘原判決不當，求予廢棄改判，為無理由，應予駁回。上訴人於本院為訴
    之追加，請求被上訴人依民法第一百八十八條、第一百九十五條規定給付慰藉金
    及遲延利息，亦無理由，應予駁回。
六、本件事證已明，兩造其餘攻擊防禦方法，經核與本判決之結果不生影響，爰不一
    一論述。
七、據上論結，本件上訴及追加之訴均為無理由，依民事訴訟法第四百六十三條、第
    三百八十五條第一項前段、第四百四十九條第一項、第七十八條，判決如主文。
中      華      民      國    九十      年      三      月     二十七   日
                              臺灣高等法院民事第十一庭
                                  審判長法  官  吳  景  源
                                        法  官  連  正  義
                                        法  官  滕  允  潔
右正本係照原本作成。
不得上訴。
中      華      民      國    九  十    年      三      月    二十八    日
                                        書記官  邵  淑  津


司法院資訊處製作；財團法人民間司法改革基金會備份。
